【裁判字號】    95,台上,2310
【裁判日期】    950427
【裁判案由】    偽造文書
【裁判全文】
最高法院刑事判決            九十五年度台上字第二三一０號
    上  訴  人  台灣高等法院檢察署檢察官
    上  訴  人
    即  被  告  甲○○
                        號2樓.
上列上訴人等因被告偽造文書案件，不服台灣高等法院中華民國
九十二年七月二十四日第二審判決（九十二年度上訴字第二五二
號，起訴案號：台灣板橋地方法院檢察署八十八年度偵字第二六
六一二號），提起上訴，本院判決如下：
    主  文
上訴駁回。
    理  由
按刑事訴訟法第三百七十七條規定，上訴於第三審法院，非以判
決違背法令為理由，不得為之。是提起第三審上訴，應以原判決
違背法令為理由，係屬法定要件。如果上訴理由書狀並未依據卷
內訴訟資料，具體指摘原判決不適用何種法則或如何適用不當，
或所指摘原判決違法情事，顯與法律規定得為第三審上訴理由之
違法情形，不相適合時，均應認其上訴為違背法律上之程式，予
以駁回。檢察官上訴意旨略稱：（一）本件原審認被告犯罪所得
比第一審認定者為多，然第一審判處被告有期徒刑一年七月，原
審卻判處一年五月，未說明何以量刑輕於第一審刑度之理由，有
理由不備之違法。（二）被告連續犯罪之結果，使告訴人乙○○
金錢損失不貲，被告於犯罪後毫無悔意，砌詞強辯，狀至刁頑，
非重懲實不足以昭炯戒，尤以其犯行被揭穿後，堅不將犯罪所得
吐出，雖告訴人極盡委曲求全之能事，以減少損失，惟被告覬覦
不法，貪享犯罪之成果，輕處之結果，不但未能喚起自新，反而
有助長效尤之功，原審判決對被告犯罪手法，犯罪態度未多所探
究，以致量刑失之過輕，亦有理由不備之違法；被告上訴意旨略
謂：（一）告訴人因赴日本經商，又與夫離婚，無力照顧其子女
，乃自民國七十五年起請託被告代為照顧。被告在第一審於九十
一年八月六日所列表記載之提領事由狀中，已分別說明支出的內
容及金額，其中有關支出金額縱有少許出入，但並無法否認全數
不實，告訴人於七十六年返台時特別囑咐被告支出其二子在台生
活上一切支出；且告訴人終年於日本經商，如何支付其子之支出
？又二子皆就讀私立學校，其註冊費高昂。告訴人之子雖證稱「
向爸爸拿生活費、學費是媽媽給的，並沒有向被告要過錢」云云
，但以其子翁祖國有二次竊盜前科紀錄、翁祖淦於就讀私立復興
商工時曾將交付之註冊費花費一空，可見其證言為無可採。原審
僅依被告於第一商業銀行提領之金錢認定犯罪，未衡酌被告所代
出之金錢，違反採證法則。（二）被告曾具狀請求原審函請第一
商業銀行永和分行就告訴人之帳戶全部提存資料影印送參，其目
的在於證明該存摺中絕非僅有被告所提領之四十二次，亦有他人
提領過，此足以證明告訴人否認曾對帳過之言不實。原判決對此
聲請調查證據部分未依法調查，亦未載明未予以調查之原因，其
判決違背法令等語。
惟查：本件原判決撤銷第一審之科刑判決，依牽連犯之例從一重
（與詐欺罪牽連）改判仍論處被告甲○○以連續行使偽造私文書
，足以生損害於他人罪刑（處有期徒刑壹年伍月），係以被告供
承與告訴人為姊妹，告訴人至日本經商後，其遷住於告訴人所有
之台北縣永和市○○街五號二樓房屋，自八十年間起受告訴人之
託代為保管告訴人於第一商業銀行永和分行所開立之活期儲蓄存
款帳戶存摺（帳號第00000000000號，於八十年三月
十五日開戶）及印章，於八十二年間起代告訴人向基泰建設股份
有限公司（下稱基泰公司）支付購屋之分期價款及為告訴人之子
翁祖國辦理交保事宜，而提領如原判決附表（下稱附表）一、二
、三所示之款項等事實不諱，及依憑證人即告訴人乙○○之指訴
，證人即告訴人之子翁祖國（證述生活費係向伊父拿取，學費由
伊母支付，未曾向被告要過錢，及於八十二年間因涉刑事案件辦
理交保事宜，保證金為新台幣〈下同〉三萬元）、翁祖淦（證稱
伊偶而跟被告拿生活費，但不常，且給的錢很少）、趙武男（與
被告住居同棟之五樓，證稱修理房屋之費用係由伊支出）、張哲
昇（被告之弟，證稱告訴人回國時會拿錢給被告，當作孩子生活
費，此事伊兄弟姊妹都知道）、江銓（基泰公司職員，證述基泰
公司之繳款單無誤）等人之證供，及第一商業銀行存款明細分類
帳、尚林苑房屋土地買賣契約書、土地與建築改良物所有權狀、
基泰公司繳款單二十二紙、第一商業銀行活期儲蓄存款取款憑條
（下稱存款取款憑條）六十一紙、第一商業銀行永和分行九十一
年六月三日一永和字第一二六號函及所附告訴人在該銀行之定期
存款明細表、台灣板橋地方法院檢察署刑事保證金收據（下稱刑
事保證金收據）等證據資料，為論罪依據。並敘明經由第一商業
銀行所檢送之存款明細分類帳，與存款取款憑條、基泰公司繳款
單、刑事保證金收據為比對結果，確有附表一所載日期及提款之
金額，及附表二、三所示提領款項、溢領之情形。而附表一、二
、三所示之存款取款憑條，係由被告或其女兒林秀玉、林秀英等
人所填寫或製作，亦據其三人供認屬實（詳如附表備註欄所載，
其中附表一編號１８、３０及附表二編號７係不詳姓名之人所填
寫），可證被告自白提領附表一、二、三所示金額與事實相符。
復說明依案發當時告訴人之子翁祖國、翁祖淦分別就讀於高中、
國中，所需學雜費及日常生活費，當非鉅額；告訴人已供述其返
國時均會將其子之生活費交與被告，並親自將三節禮金交給乃母
，質之被告亦供承：告訴人（誤繕為被告）每年回來都會給伊錢
等語（見第一審卷<一>第一０七頁），足見告訴人所述非虛；又
被告既無償住居使用告訴人之房屋，則就生活上所必須之房屋修
繕及因生活之需而購買家電、家具等物，衡情應由被告自行支付
，始符常理，更遑論被告所指其對上開房屋為修繕、購買家電、
家具等，均無何憑據可供查核，已難遽信；然參酌前揭提款紀錄
所載，被告於八十一年五月間（十一日、二十日、二十九日）分
別提領五萬元、五萬元、六萬元，合計達十六萬元；又於八十一
年十二月間（十日、二十八日、三十日）分別提領一萬五千元、
二十萬元、五十三萬元，合計達七十四萬五千元；其於二月內竟
提領如此鉅額之款項（被告於八十一年六月至十一月間尚提領款
項計達十六萬元），殊難認僅係為供告訴人之子學費、生活費用
及購買家電、家具等用途。況被告既係為代告訴人繳交基泰公司
房屋款及辦理翁祖國之刑事交保而提領款項，理應就附表二、三
所示應繳付之購屋款及保證金額為提領，何以卻每次均溢領？被
告既供稱提領附表一之款項係為供告訴人之子生活費等之用，又
謂其溢領如附表二、三所示之款項亦係供告訴人之子生活費，無
非為掩飾其盜領及溢領告訴人帳戶內款項之藉口。再依上開告訴
人之定期存款明細表所載，於八十一年一月起至八十五年三月間
，有如附表四所示之定期存款紀錄，經與如附表一、二、三所示
之提款情形加以比對，僅有如附表一編號二十九、編號三十三之
提領日期與存入定期存款之日期相符，惟細查該二筆定期存款，
其交易代號均為「二四六０」（依卷附第一商業銀行永和分行九
十一年十月二十四日所傳真之代號說明表所載，係指「續約」）
，是亦無為湊足整數辦理定存而提領或溢領款項之可言。告訴人
已否認有所謂其回國均會對帳之情事，且若告訴人曾有對帳之舉
，則依被告所提領及溢領之金額非少，當非不能發現，而不加責
問之理，甚且當必收回原交予被告保管之存摺及印章，以杜絕被
告續行擅自提領該帳戶款項之不遑，何以仍招待被告及其女兒前
往日本、泰國等地旅遊？證人林秀英所證有對帳云云，即與事實
不符。至被告另提出「臺北市縫紉業職業工會新入會會員繳費收
據」（一千七百五十元）及「中華民國郵政國際包裹執據」（內
載寄價值一千五百元之包裹給日本之「羅培青」，郵資一千五百
五十五元），與其所提領及溢領之金額差距甚大，尚難依此證明
所提領及溢領金額均係供告訴人委託事項之花費。對於被告所辯
提領之上開款項，均經告訴人之同意，且用於繳納告訴人向基泰
公司購屋之分期款、支付告訴人之子生活費、學費，以及房屋修
繕費用、購買家用電器、湊足金額為定期存款、代告訴人付給乃
母一年三節禮金及其他告訴人交代辦理事務所花費用云云，如何
為不可取，悉依卷證逐一指駁說明綦詳，核其論述與經驗法則、
論理法則、證據法則皆無違背。按刑之量定，係實體法上賦予法
院得為自由裁量之事項，倘其未有逾越法律所規定之範圍，或濫
用其權限，即不得任意指為違法，以為第三審上訴之理由。本件
第一審判決事實欄所載之「如附表一所示之金額及如附表二、三
所示溢領部分之金額（合計三百三十一萬七千七百八十五元）」
（見第一審判決第二頁第十四、十五行），其合計之金額係將附
表三之五千元遺漏未予計入（即附表一、二、三合計金額應為三
百三十二萬二千七百八十五元），實則原判決認定被告提領附表
一及溢領附表二、三之金額，其總金額與第一審判決所認定者並
無不同，然原判決所認定之犯罪事實，卻較之於第一審判決事實
為減縮（見原判決第十二頁第三至五行），原判決於量刑時，自
應斟酌及上列情事，理由內併已具體審酌包括告訴人所受之損害
等一切情狀，予以綜合考量，在法定刑內科處較第一審判決為輕
之刑（見原判決第十二頁第十四至十七行），於法並無不合。檢
察官上訴意旨既未依卷內資料具體指摘原判決科刑有何違背法令
，單純就科刑輕重當否之裁量權行使為爭執，自非適法之第三審
上訴理由。又當事人或辯護人所聲請調查之證據，如在客觀上非
認定事實及適用法律基礎之證據，既無調查之必要，自得不予調
查，此種未予調查之情形，本不屬於刑事訴訟法第三百七十九條
第十款所稱「應於審判期日調查之證據，未予調查」之當然違背
法令之範圍，事實審法院縱因未予調查，又未裁定駁回調查之聲
請，但此種訴訟程序之違法，顯然於判決無影響，並不得執以為
上訴第三審之理由。原判決已就相關事證詳加調查論列，併綜合
被告及上引證人等人之供證，詳敘憑以取捨判斷被告趁其保管告
訴人存簿存摺及印章，為盜領及溢領存款之證據及得心證理由，
其採證並無違誤。被告既保管告訴人之存簿存摺及印章，則該存
簿是否另有其他存提款紀錄，與被告確有提領附表一、二、三所
示四十二次存款事實之認定，並不生影響，亦不足以推認告訴人
有與被告為對帳之情事，自不具調查之必要性。原審縱未依被告
之聲請調取上開帳戶之全部存提款資料，亦未敘明無調查之必要
或駁回其聲請，致訴訟程序不無違背規定，然於判決結果則無影
響，依同法第三百八十條之規定，仍非適法之上訴理由。被告其
他上訴意旨，係對原審採證認事職權之適法行使，及原判決已說
明論駁之事項，徒憑己見重為事實爭辯，核與法律規定得為第三
審上訴理由之違法情形，不相適合。本件應認檢察官及被告之上
訴均為違背法律上之程式，予以駁回。又本件對於重罪之行使偽
造私文書部分所提起之第三審上訴，既屬不合法而應從程序上予
以駁回，則不得上訴第三審之輕罪即詐欺部分，亦無法併予實體
上之審判，自應從程序上予以駁回，附此敘明。
據上論結，應依刑事訴訟法第三百九十五條前段，判決如主文。
中    華    民    國  九十五  年    四    月  二十七  日
                      最高法院刑事第七庭
                          審判長法官  呂  潮  澤
                                法官  吳  昆  仁
                                法官  孫  增  同
                                法官  趙  文  淵
                                法官  吳      燦
      本件正本證明與原本無異
                                      書  記  官
中    華    民    國  九十五  年    五    月    二    日
                                                      Ｋ


司法院資訊處製作；財團法人民間司法改革基金會備份。
